ACORDAO-COMPLETO-2425521

ACÓRDÃO 307/2021 ATA 5/2021 - PLENÁRIO

VISTOS, relatados e discutidos estes autos de Representação do Ministério Público de Contas motivada por indícios de irregularidades no pagamento de honorários de sucumbência, termos da Lei 13.327/2016, aos ocupantes dos cargos de Advogado da União, Procurador da Fazenda Nacional, Procurador Federal, Procurador do Banco Central do Brasil, bem como aos ocupantes dos quadros suplementares em extinção previstos no art. 46 da Medida Provisória 2.229-43/2001.
ACORDAM os Ministros do Tribunal de Contas da União, reunidos em Sessão do Plenário, diante das razões expostas pelo Relator, em:
9.1 conhecer a presente Representação, nos termos dos arts. 235 e 237, inciso VII, do Regimento Interno deste Tribunal, c/c art. 81, inciso I, da Lei 8.443/1992, para, no mérito, considerá-la parcialmente procedente; 
9.2 nos termos do art. 250, inciso II, do Regimento Interno deste Tribunal, c/c art. 8º da Lei 12.527/2011 (Lei de Acesso à Informação - LAI) , determinar à Advocacia-Geral da União e ao Conselho Curador dos Honorários Advocatícios (CCHA) , que, no prazo de 60 (sessenta) dias, a contar da ciência, disponibilizem as informações referentes aos repasses e/ou arrecadações de valores de honorários de sucumbência geridos pelo CCHA, nos termos da Lei 13.327/2016, no Portal da Transparência e nos sítios da AGU e do CCHA na Internet, de forma detalhada e atualizada conforme os requisitos estipulados no referido art. 8º da Lei de Acesso à Informação;
9.3 firmar os seguintes entendimentos relacionados aos recursos pagos a título de honorários advocatícios de sucumbência nos termos da Lei 13.327/2016:
9.3.1 conforme decidido pelo Supremo Tribunal no julgamento da ADI 6.053-DF, trata-se de modelo de remuneração por performance, compatível com o regime de subsídio, visando à eficiência do serviço público, sujeito à incidência do teto remuneratório estabelecido pelo art. 37, XI, da Constituição Federal;
9.3.2 são recursos de natureza pública, cuja gestão submete-se aos princípios da Administração Pública, especialmente no que tange às exigências de transparência e controle;
9.3.3 é permitido à União e aos entes da administração indireta federal praticar atos processuais para assegurar a fixação dos honorários de sucumbência em valores razoáveis, com o objetivo de garantir a efetividade do modelo remuneratório baseado no estímulo à eficiência dos servidores que atuam no patrocínio de seus interesses jurídicos; 
9.4 dar ciência deste Acórdão aos seguintes destinatários, observadas as disposições do art. 179, §7º, do RITCU (nos casos de representação processual mediante advogados) , informando que o teor integral das peças que integram esta deliberação poderá ser obtido no endereço eletrônico www.tcu.gov.br/acordaos: 
9.4.1 Advocacia-Geral da União;
9.4.2 Conselho Curador dos Honorários Advocatícios;
9.4.3 Banco Central do Brasil;
9.4.4 Conselho Federal da Ordem dos Advogados do Brasil;
9.4.5 Associação Nacional dos Advogados Públicos Federais;
9.4.6 Superior Tribunal de Justiça, conforme solicitação formulada no Ofício 64/2019-GDG (peça 62) .

Representação acerca da regularidade no pagamento de honorários de sucumbência instituídos pela Lei 13.327/2016.

Cumprimento o E. Ministro Raimundo Carreiro pelas análises constantes de seu voto e pela solução que conferiu ao processo, com as quais estou de acordo, sobretudo quando proclama que: honorários advocatícios sucumbenciais possuem natureza pública cuja gestão submete-se aos princípios da Administração Pública; é lícita a prática de atos processuais para assegurar a fixação dos honorários de sucumbência em valores razoáveis; e cumpre à Advocacia-Geral da União (AGU) e ao Conselho Curador dos Honorários Advocatícios (CCHA) dar publicidade às informações referentes aos repasses e/ou arrecadações de honorários de sucumbência geridos pelo CCHA.
Em que pese minha concordância, apresento a presente declaração de voto para a incorporar a estes autos meus questionamentos e conclusões sobre o tema, extraídos da declaração de voto que apresentei no TC-027.291/2018-9, que versa sobre questões conexas e será julgado nesta mesma Sessão Plenária.
A medida se faz necessária porque os causídicos que proferiram sustentações orais nestes autos anteciparam ou tangenciaram alguns dos pontos analisados naqueles. Também porque cogitou-se firmar entendimentos inconciliáveis com o encaminhamento proposto pela E. Relatora daqueles autos.
Dito isso, passo a apresentar minhas análises.
Na ADI 6053[footnoteRef:2], o STF declarou a constitucionalidade da percepção de honorários de sucumbência por advogados públicos e estabeleceu que a somatória de subsídios e honorários de sucumbência não pode exceder ao salário dos Ministros do STF (art. 37, XI, da CF/1988) , cabalmente impondo o teto de remuneração no âmbito da AGU. [2:  Acórdão:"Vistos, relatados e discutidos estes autos, os Ministros do Supremo Tribunal Federal, em Sessão Virtual do Plenário, sob a Presidência do Senhor Ministro DIAS TOFFOLI, em conformidade com a certidão de julgamento, por maioria, acordam em declarar a constitucionalidade da percepção de honorários de sucumbência pelos advogados públicos e em julgar parcialmente procedente o pedido formulado na ação direta para, conferindo interpretação conforme à Constituição ao art. 23 da Lei 8.906/1994, ao art. 85, § 19, da Lei 13.105/2015, e aos arts. 27 e 29 a 36 da Lei 13.327/2016, estabelecer que a somatória dos subsídios e honorários de sucumbência percebidos mensalmente pelos advogados públicos não poderá exceder ao teto dos Ministros do SUPREMO TRIBUNAL FEDERAL, conforme o que dispõe o art. 37, XI, da Constituição Federal (...) ."] 
Fossem privados os honorários sucumbenciais percebidos pelos advogados públicos da AGU, como pretendem convencer a Advocacia Geral da União (AGU) e o Conselho Curador dos Honorários Advocatícios (CCHA) , obviamente não seriam considerados no teto salarial do servidor público, impondo toda uma série de divagações no âmbito da conformidade das medidas com os princípios constitucionais e demais normas do sistema jurídico.
Conforme registrado na Ementa e nos três votos apresentados por ocasião do julgamento da ADI 6053, os honorários de sucumbência possuem natureza ostensivamente remuneratória. De fato, remuneram o exercício de atividades ínsitas nas atribuições do cargo público. 
Ora, o exercício de atividade desempenhada em razão do exercício do cargo público não pode ser remunerado por verba de natureza privada. Esse o sentido do art. 3º, parágrafo único, da Lei 8.112/1990, quando dispõe que os vencimentos dos ocupantes de cargos públicos são pagos pelos cofres públicos[footnoteRef:3]. Considero pouco cabível dizer que os honorários da União, quando transferidos aos advogados da União, não são remuneração. [3:  "Art. 3º (...) Parágrafo único. Os cargos públicos, acessíveis a todos os brasileiros, são criados por lei, com denominação própria e vencimento pago pelos cofres públicos, para provimento em caráter efetivo ou em comissão."] 
Admitir que honorários pagos aos advogados públicos possuem natureza privada implicaria admitir, em última análise, que servidores públicos, no exercício de atividades inerentes ao cargo público, defenda interesses privados, valendo-se da estrutura física, prerrogativas e recursos financeiros da União, em clara ofensa ao princípio constitucional da moralidade administrativa (art. 37, caput, da Constituição Federal[footnoteRef:4]) . [4:  Art. 37. A administração pública direta e indireta de qualquer dos Poderes da União, dos Estados, do Distrito Federal e dos Municípios obedecerá aos princípios de legalidade, impessoalidade, moralidade, publicidade e eficiência e, também, ao seguinte: (Redação dada pela Emenda Constitucional nº 19, de 1998) ] 
Mesmo em face do art. 29 da Lei 13.327/2017, a dispor que os honorários advocatícios de sucumbência das causas em que forem parte a União, as autarquias e as fundações públicas federais pertencem originariamente aos advogados públicos[footnoteRef:5], não se pode esquecer que o dispositivo faz parte de um complexo de normas e princípios, cuja interpretação não pode levar a conclusões singulares. O dispositivo deve que ser interpretado em consonância com os temperamentos conferidos pelo STF no ADI 6053, que submeteu ao teto salarial os valores recebidos pelos advogados públicos a título de honorários de sucumbência e conferiu interpretação conforme à Constituição ao art. 29 da Lei 13.327/2016.  [5:  "Art. 29. Os honorários advocatícios de sucumbência das causas em que forem parte a União, as autarquias e as fundações públicas federais pertencem originariamente aos ocupantes dos cargos de que trata este Capítulo."] 
Assentada a natureza pública dos honorários sucumbenciais, a que se refere a Lei 13.327/2016, sempre considerados receita pública da União, também não tenho dúvidas quanto à natureza pública do Conselho Curador dos Honorários Advocatícios (CCHA) . 
Com todas as vênias, toda a estrutura normativa relativa ao CCHA é absolutamente incompatível com a natureza privada. O conselho dispõe a seu talante de tantos e multifários privilégios e prerrogativas que apenas se admite em entes públicos. A título de exemplos, a Lei 13.327/2016 lhe outorga o poder de requisitar dos órgãos e das entidades públicas federais as informações cadastrais, contábeis e financeiras necessárias à apuração, ao crédito dos valores dos honorários advocatícios de sucumbência e à identificação das pessoas beneficiárias; vinculação à AGU; recebimento da AGU de apoio administrativo; recolhimento por meio de documentos de arrecadação oficiais; observância à Lei de Acesso à Informação. 
O então Ministério da Fazenda e a AGU reconheceram-lhe ainda mais privilégios/prerrogativas, entre as quais os seguintes: representação judicial e extrajudicial pela AGU dos membros do CCHA; possibilidade de membros eleitos para compor o Conselho solicitarem dispensa, parcial ou integral, de suas atribuições funcionais; permanência no data center da AGU do "Sistema Honorários"; assunção pela AGU de várias tarefas para propiciar a arrecadação e a distribuição dos honorários; e ação de cobrança em juízo dos honorários em nome da União.
Enfim, com todas as vênias, trata-se de um daqueles casos em que o animal tem a tromba de um elefante, o tamanho de um elefante, os grunhidos de elefante, a pele de elefante, age como um elefante, mas, segundo alguns, seria outra coisa.
Admitisse o TCU que é privada a natureza do CCHA e dos recursos por ele geridos, abrir-se-ia a possibilidade de apropriação indevida de recursos públicos e de destinação diversa da prevista em lei. 
A propósito, por intermédio da Resolução-CCHA 3/2016A, o Conselho decidiu, de forma genérica, por ato administrativo interno, reter até 5% da arrecadação dos honorários de sucumbência para compor a Conta de Custeio, Gestão e Reserva Técnica do CCHA. De acordo com a norma, os recursos acumulados na conta podem ser rateados entre os beneficiários, na hipótese de extinção do conselho, e também utilizados como indenização aos membros das carreiras, em razão da aquisição de livros, bens ou serviços que possam se reverter em benefício ou incremento da arrecadação da verba honorária e recursos do fundo. 
Sendo privada a natureza do CCHA e dos recursos por ele geridos, não haveria nenhum óbice a que o Conselho aumentasse, novamente por ato administrativo interno, essa retenção para 10% ou até 50%, ou que previsse outras destinações a pretexto de indenização e de incremento da arrecadação, a exemplo da construção de sede, contratação de funcionários, aumento de remunerações do seu quadro funcional e cursos no exterior, as quais escapariam ao teto salarial constitucional e às regras para percepção dos honorários, dispostas na Lei 13.327/2016[footnoteRef:6], e depois, como nela previsto, fizesse o rateio entre os beneficiários. [6:  "Art. 31. Os valores dos honorários devidos serão calculados segundo o tempo de efetivo exercício no cargo, para os ativos, e pelo tempo de aposentadoria, para os inativos, com efeitos financeiros a contar da publicação desta Lei, obtidos pelo rateio nas seguintes proporções: (Vide ADI 6053) I - para os ativos, 50% (cinquenta por cento) de uma cota-parte após o primeiro ano de efetivo exercício, crescente na proporção de 25 (vinte e cinco) pontos percentuais após completar cada um dos 2 (dois) anos seguintes; II - para os inativos, 100% (cem por cento) de uma cota-parte durante o primeiro ano de aposentadoria, decrescente à proporção de 7 (sete) pontos percentuais a cada um dos 9 (nove) anos seguintes, mantendo-se o percentual fixo e permanente até a data de cessação da aposentadoria."] 
Novamente, com todas as vênias, a destinação conferida aos honorários de sucumbência apresenta ainda mais relevância quando se tem em mente que, com a submissão ao teto salarial constitucional dos valores pagos aos advogados a esse título, recentemente decidida pelo STF, haverá imensa sobra de recursos, possivelmente em montante significativo, cujo emprego não está definido na Lei 13.327/2016. Essa sobra de recursos poderá beirar bilhões de reais.
Por isso, ao considerar pública a natureza dos honorários sucumbenciais e do Conselho, entendo que a destinação conferida aos honorários de sucumbência e ao Fundo de Honorários Advocatícios (Resolução-CCHA 3/2016) , questão abrangida pelas alíneas "a" e "e" do voto de Sua Excelência, é, sim, matéria cuja apreciação compete ao TCU. 
Considero absolutamente necessário que esta Corte defina não somente se é possível destinar percentual dos honorários ao Fundo de Honorários Advocatícios e às despesas administrativas do Conselho, mas também o que fazer com o restante desses recursos, em razão do decidido na ADI 6053, que limitou os valores percebidos pelos advogados públicos.
Além disso, a natureza pública do Conselho e dos honorários sucumbenciais apresenta evidentes implicações orçamentárias, financeiras e previdenciárias, que precisam ser avaliadas pelo TCU.
Por exemplo, se, por se tratar de remuneração de servidores públicos, os valores pagos a título de honorários advocatícios, assim como qualquer outra despesa pública típica, devem ser previstos na Lei Orçamentária. Também se os valores pagos a título de honorários de sucumbência devem ser incluídos no teto de gastos com pessoal, em cumprimento ao disposto no art. 19, inciso I, da Lei Complementar 101/2000 (LRF) . 
Outra questão ingente, que precisa ser analisada pelo TCU, é se, em razão do disposto no art. 56 da Lei 4.320/1964, recepcionada pela CF/1988 como lei complementar, é preciso recolher os honorários de sucumbência à conta única do Tesouro Nacional. A propósito, o art. 35 da Lei 13.327/2016, sempre mencionada, não proíbe o trânsito na conta única do Tesouro Nacional[footnoteRef:7]. [7:  Lei 13.327/2017:"Art. 35. Os órgãos da administração pública federal direta, autárquica e fundacional adotarão as providências necessárias para viabilizar o crédito dos valores discriminados no art. 30 diretamente na instituição financeira mencionada no inciso V do caput do art. 34, sem necessidade de transitar pela conta única do Tesouro Nacional."] 
Em análise perfunctória, não me parece que a vinculação legal de determinada receita pública à remuneração de grupo específico de servidores públicos seja capaz de afastar a obrigatoriedade de observância do regramento jurídico aplicável às receitas e despesas públicas, a exemplo da necessidade de autorização orçamentária, do princípio da unidade de caixa, da contabilização no teto de gastos etc., sob pena de criação de orçamentos paralelos, em prejuízo ao controle e à responsabilidade na gestão fiscal (art. 1º da LRF) .
Por tudo isso, no TC-027.291/2018-9, sugeri à E. Ministra-Relatora que determine à Segecex a adoção das medidas necessárias para a autuação, no prazo de 15 dias, de representação que trate da possibilidade de retenção de parte da arrecadação de honorários de sucumbência; das possibilidades de utilização dos recursos eventualmente retidos; da destinação a ser dada aos recursos não utilizados para remunerar advogados públicos; e das implicações orçamentárias, financeiras e previdenciárias do decidido nestes autos; da possibilidade de, por via de ato administrativo, estabelecer o percentual dessa retenção,  entre as quais as referidas nesta declaração de voto. 
Tratando-se de verbas que gravitam na órbita de bilhão de reais, a materialidade, o risco e a relevância impõem-lhes o presto e constante monitoramento por parte do TCU.
Mas não apenas isso, há deletérias consequências na divisão de recursos públicos em potes estanques, sobretudo com o objetivo de beneficiar carreiras ou finalidades específicas, ou grupos determinados de servidores. As experiências do passado foram desastrosas, contemplando depauperar o caixa único do Tesouro e agraciar segmentos da Administração com vantagens incompatíveis com o Estado Democrático de Direito, o que culminaram por impor o sistema da unicidade do caixa da União.
Afinal, a pretensão de toda a citada legislação é conferir novas vantagens corporativas aos advogados públicos, aumentando-lhes significativamente a remuneração, mesmo de forma descabida com o interesse público e com a noção de sistema remuneratório da Administração Pública como um todo, razão por que deve merecer toda a atenção do TCU.
TCU, Sala das Sessões Ministro Luciano Brandão Alves de Souza, em tagDataSessao.
WALTON ALENCAR RODRIGUES
Redator

Advocacia-Geral da União; Banco Central do Brasil; Procuradoria-Geral da Fazenda Nacional.

3. Representante/Interessados/Responsáveis:
3.1. Representante: Subprocurador-geral Lucas Furtado
3.2. Interessados: Associação Nacional dos Advogados Públicos Federais - Anafe (24.323.554/0001-98); Conselho Curador dos Honorários Advocatícios (26.707.621/0001-01), Superior Tribunal de Justiça (00.488.478/0001-02).

Ministro Bruno Dantas.

13.1. Ministros presentes: Ana Arraes (Presidente), Walton Alencar Rodrigues, Benjamin Zymler, Augusto Nardes, Raimundo Carreiro (Relator), Bruno Dantas (Revisor), Vital do Rêgo e Jorge Oliveira.
13.2. Ministro-Substituto convocado: Marcos Bemquerer Costa.
13.3. Ministro-Substituto presente: André Luís de Carvalho.

ACORDAO-COMPLETO-2531824

Acórdão de Relação 812/2022 - Plenário

Acórdão de Relação

ACORDAO-COMPLETO-2497326

Acórdão 2965/2021 - Plenário

RAIMUNDO CARREIRO

Trata-se de representação formulada pelo Subprocurador-Geral Lucas Rocha Furtado, do Ministério Público de Contas, em face de indícios de irregularidades no pagamento de honorários de sucumbência, instituídos pela Lei 13.327/2016, aos ocupantes dos cargos de Advogado da União, Procurador da Fazenda Nacional, Procurador Federal, Procurador do Banco Central do Brasil, bem como aos ocupantes dos quadros suplementares em extinção previstos no art. 46 da Medida Provisória 2.229-43, de 6 de setembro de 2001 (peça 1) .
2.	Relato este processo nos termos do art. 152 do Regimento Interno deste Tribunal, em sucessão ao Ministro José Múcio Monteiro.
3.	Reproduzo a seguir, com ajustes de forma, o teor principal da instrução conclusiva lavrada no âmbito da Secretaria de Fiscalização de Pessoal (Sefip) , cujas conclusões foram endossadas pela direção da unidade técnica e pelo Ministério Público de Contas (peças 88 a 90 e 93) :
HISTÓRICO
2.	A representação do Ministério Público solicita a apuração de fatos noticiados no jornal Folha de S. Paulo de 8/2/2018, em que consta menção no sentido de que a percepção de honorários de sucumbência pelos advogados públicos estaria ocorrendo sem que esses valores sejam considerados para os efeitos do teto remuneratório da Administração Pública. O MPTCU aduz, ainda, que os honorários de sucumbência não poderiam ser encarados como verba de natureza indenizatória - argumento que poderia ser utilizado para fazê-los escapar ao teto constitucional -, eis que não há qualquer reparação de dano que o justifique, além do que há incidência de imposto de renda sobre os valores percebidos a esse título (peça 1, p. 3) . 
3.	A respeito do assunto, esta Especializada realizou extenso estudo (peça 12) , manifestando-se, em síntese, pela inconstitucionalidade de alguns pontos específicos da Lei 13.327/2016, a qual dispôs sobre a destinação dos honorários advocatícios de sucumbência em causas da União, suas autarquias e fundações, instituindo pagamento desses valores aos integrantes das carreiras jurídicas do Poder Executivo Federal, segundo critério de rateio também especificado na lei. Segundo a Sefip, seriam três, basicamente, os pontos conflitantes entre a referida lei e a Constituição Federal: ofensa ao princípio da isonomia, ofensa ao regime de remuneração por subsídio e ofensa ao regime previdenciário contributivo, no caso dos pagamentos aos servidores aposentados. 
4.	Exercendo o direito ao contraditório, as seguintes entidades se manifestaram nos autos: a) o Conselho Federal da Ordem dos Advogados do Brasil (peça 44) , excepcionalmente admitido no feito como interessada pelo Ministro-relator (peça 33) ; e b) a Advocacia-Geral da União, por meio da Consultoria-Geral da União (peça 47) , representando a si própria e também ao Banco Central do Brasil (peça 32) . 
5.	O Conselho Federal da Ordem dos Advogados do Brasil (peça 44, p. 8) entende que os advogados públicos indubitavelmente fazem jus ao percebimento de honorários advocatícios, a teor do que dispõem o Estatuto da Advocacia e da OAB - Lei 8.906/1994 (art. 23) , o Novo Código de Processo Civil (art. 85) e a já mencionada Lei 13.327/2016 (art. 29) . Constituiriam os honorários verba particular, de titularidade daqueles que exercem a advocacia. Em não se tratando de despesa ou de renúncia de receita pública, não seria adequada a incidência do teto constitucional, e tampouco haveria violação ao regime constitucional de remuneração por subsídio em parcela única.
6.	A Advocacia-Geral da União, por meio da Consultoria-Geral da União, manifestou-se de forma bastante extensa (peça 47) . Destacam-se os seguintes pontos: 
a) o NCPC (art. 85) fixa a titularidade dos honorários advocatícios para os membros da AGU, advogados que são (peça 47, p. 9) ; 
b) não há repercussão previdenciária nos honorários advocatícios, pois têm a natureza de rendimentos, e não de remuneração, sendo certo que os inativos participam do rateio do montante arrecadado exatamente como os ativos, isto é, na qualidade de beneficiários, observando-se, todavia, percentual de quota a que façam jus, conforme o tempo de inatividade (peça 47, p. 10-11) ;
c) a natureza privada da verba justifica tanto a não incidência da contribuição previdenciária quanto o não pagamento via Siape (peça 47, p. 11) ; 
d) os reflexos econômicos de falhas eventualmente existentes no sistema de pagamentos dos honorários de sucumbência repercutiriam exclusivamente na esfera privada dos advogados, desfalcando apenas o fundo comum, e não o erário (peça 47, p. 9) ; 
e) os honorários de sucumbência são compatíveis com a remuneração por subsídios porque possuem natureza privada e extraorçamentária (peça 47, p. 13-20) ;
f) os honorários advocatícios sempre foram verbas de caráter pessoal, alimentar, privada, do advogado público, de modo que não há que se falar em renúncia ou redução de receitas por parte da União ou de suas entidades vinculadas, uma vez que essa verba nunca lhes pertenceu legalmente (peça 47, p. 20-21) ; 
g) nenhum precedente da Suprema Corte com repercussões contrárias às teses mencionadas foi proferido depois da vigência do atual Código de Processo Civil (peça 47, p. 28) ; 
h) os dados compilados pela AGU, no primeiro ano desde a materialização dos honorários advocatícios, demonstram de forma cabal que a medida foi absolutamente acertada, em vista de avanços obtidos pela Procuradoria-Geral da Fazenda Nacional, pela Procuradoria-Geral Federal, pela Procuradoria-Geral do Banco Central e pela Procuradoria-Geral da União (peça 47, p. 34) .
7.	Em seguida, esta Especializada [Sefip] procedeu ao exame técnico da questão (peça 48) . Em preliminar, considerou-se que, embora não possa o TCU declarar abstratamente a inconstitucionalidade de uma lei, poderia, de forma incidental, no caso concreto, considerar uma lei inconstitucional e deixar de aplicá-la, exercendo assim, de forma plena, a jurisdição atípica que a Constituição Federal lhe assegura (peça 48, p. 8-9) . Isso posto, concluiu-se, em suma, que (peça 48, p. 12-13) :
a) a admissão de que os honorários de sucumbência sejam verba remuneratória tornaria o instituto inconstitucional, porque o regime de subsídios é incompatível com qualquer outra forma de remuneração;
b) a maneira como a Lei 13.327/2016 canaliza os honorários de sucumbência para os advogados públicos é inconstitucional; e 
c) o pagamento de honorários de sucumbência como verba particular do advogado público é, também, inconstitucional. 
	Além disso, ficou demonstrado que, ainda que o referido pagamento fosse considerado constitucional, estar-se-ia ofendendo o limite remuneratório estabelecido pela Constituição Federal/1988 em seu artigo 37, inciso XI, cabendo salientar que a Lei 13.327/2016 não excluiu os honorários da incidência do teto remuneratório (peça 48, p. 14) . Isso posto, esta unidade técnica propôs que fossem suspensos os pagamentos dessas verbas para todos os advogados públicos listados nos autos, ao passo que, em homenagem ao princípio da boa-fé, fossem dispensados os servidores da reposição ao erário dessas parcelas, com fulcro na Súmula TCU 249.
8.	Em vista da manifestação desta Especializada, o Conselho Federal da Ordem dos Advogados do Brasil e a Advocacia-Geral da União apresentaram informações complementares, a título de memorial (peças 57 e 58, respectivamente) . 
9.	O Conselho Federal da Ordem dos Advogados do Brasil pede o arquivamento da representação, sob os seguintes argumentos, essencialmente (peça 57) : 
a) a proposta de encaminhamento esvazia a Lei 13.327/2016 de toda a sua eficácia, concedendo, na prática, efeitos erga omnes à decisão do Tribunal de Contas da União em matéria constitucional, o que não é admissível pela jurisprudência pátria, no que se inclui o entendimento do próprio TCU (peça 57, p. 5) ;
b) os honorários sucumbenciais são verba privada, ligada ao exercício de atividade advocatícia, equivalendo a uma recompensa de ordem processual, de natureza alimentar, de forma que não se submetem às vedações constitucionais relativas à remuneração por subsídio em parcela única ou ao teto constitucional (peça 57, p. 6) ; 
c) a sistemática de repartição de honorários legalmente prevista, além de ser prática comum na advocacia privada, encontra esteio no princípio da unidade institucional (peça 57, p. 6) ; e
d) ainda que a forma legalmente estabelecida para a configuração do CCHA seja questionável e possa ser objeto de aperfeiçoamentos, suspender o repasse dos honorários advocatícios em função de dúvidas a respeito da correta estruturação dessa entidade seria medida que extrapolaria critérios mínimos de proporcionalidade (peça 57, p. 7) .
10.	Também a Advocacia-Geral da União entende que, na prática, a proposta desta Sefip tem efeitos erga omnes, eis que repercutiria em todos os membros da AGU (peça 58, p. 3) . Aduz ainda aquele órgão o que se segue, após historiar o processo que culminou no pagamento dessas verbas:
a) o NCPC (art. 85, caput) garante, de forma clara e inequívoca, a titularidade dos honorários advocatícios para os membros da AGU, advogados que são (peça 58, p. 5) ; 
b) no caso da advocacia pública em geral, a atuação é institucional e sujeita a peculiaridades, de modo que exige-se a compreensão de que os honorários advocatícios são devidos ao conjunto dos advogados públicos (peça 58, p. 5) ; 
c) os honorários não são sequer repassados pelo Poder Público, mas, ao revés, são arrecadados, repartidos e repassados pelo CCHA, pessoa jurídica de direito privado, devendo os órgãos públicos envolvidos apenas se desincumbir da tarefa de viabilizar o crédito dos valores de honorários na conta informada pelo CCHA (peça 58, p. 7) ; 
d) essa tarefa, prestada a título de auxílio administrativo, deverá perdurar apenas enquanto não for possível realizar esse crédito diretamente, e é apenas em razão dessa transitoriedade que os valores pagos a título de honorários advocatícios ainda passam pela Conta Única do Tesouro Nacional (peça 58, p. 7) ; 
e) os honorários de sucumbência são, por sua própria natureza, eventuais, variáveis e autônomos, com cominação sujeita ao sucesso na demanda e conforme os limites dela, sendo, portanto, inconfundíveis com a remuneração fixada por subsídio (peça 58, p. 8) ;
f) a manifestação da Sefip encontra-se eivada de análise do mérito legislativo, ou seja, de potencial substituição da vontade do Poder Legislativo, o que não é admissível (peça 58, p. 11) ;
g) a AGU se diferencia substancialmente da Defensoria Pública da União, ao contrário do que suscitado pela unidade técnica, que estabelece uma comparação entre as carreiras para alegar ofensa ao princípio da isonomia, já que os honorários de sucumbência não são devidos aos defensores públicos (peça 58, p. 11) ; 
h) a lógica dos honorários de sucumbência é similar ao disposto na Constituição Federal em relação às empresas estatais não dependentes, que são excluídas do teto constitucional exatamente por não receberem recursos públicos, de modo que infere-se que a mesma razão deve levar à inaplicabilidade do teto constitucional no que tange à distribuição desses  honorários, eis que ostentam a mesma natureza dos recursos angariados pelas estatais não dependentes, qual seja, a natureza privada (peça 58, p. 12) ; e i) está absolutamente comprovado o sucesso da sistemática de pagamento dos honorários advocatícios na indução do aprimoramento institucional da AGU (peça 58, p. 13) .
11.	Seguindo com a marcha processual, o então relator do feito, Ministro José Múcio Monteiro, solicitou parecer do Ministério Público junto ao TCU (peça 59) . A manifestação do Ministério Público de Contas foi, em sua maior parte, concordante com o parecer exarado por esta unidade técnica. Importa destacar os seguintes excertos (peça 66) :  
"Concordo com a unidade técnica, ademais, quanto ao fato de que há outras razões para a instituição do teto além da economia de recursos. A instrução corretamente apontou a necessidade de respeito ao princípio da isonomia. Creio que se possa acrescentar o evidente caráter moralizador do instituto, no sentido de preservar a confiança do cidadão no serviço público. Caso fossem permitidos aos servidores ganhos exorbitantes e sem limites, com possibilidade até de enriquecimento, em razão direta do exercício de cargo público já remunerado pelo erário e ainda desfrutando da estrutura física, material e humana proporcionada pela Administração Pública e financiada pela sociedade, seria mais fácil crer que eles se servem do público do que crer que eles servem ao público.
No caso vertente, não há controvérsia quanto ao fato de que os honorários advocatícios da Lei 13.327/2016 decorrem do exercício de cargo público. Trata-se, portanto, de verba, sem nenhuma dúvida, também alcançada pelas disposições do art. 37, inciso XI, da CF/88.
 (...) 
Cumpre destacar o paralelo proposto na instrução entre a AGU e a Defensoria Pública. Tal como ocorre no âmbito do segundo órgão, o advogado público não comparece em juízo para defender a União senão em nome da AGU, instituição a quem a Constituição Federal atribuiu competência para essa defesa. Assim, tal como ocorre com a Defensoria Pública, os honorários de sucumbência, por decorrência direta de disposições constitucionais, devem pertencer à instituição e não ao advogado público.
Ademais, o pagamento desses honorários aos advogados públicos constitui flagrante ofensa ao regime de subsídio, ao qual se encontram submetidos, tanto como os defensores públicos, por força do art. 135 da Constituição Federal."
12.	Apesar de concordar com a tese da inconstitucionalidade do pagamento dos honorários advocatícios aos advogados públicos, o MPTCU, por motivos de ordem prática, considerou mais eficaz, em sede dos presentes autos, apenas dar ciência aos órgãos envolvidos o fato de que o TCU considera que o pagamento realizado aos advogados públicos, a título de honorários advocatícios, com fundamento na Lei 13.327/2016, é irregular por estar em conflito com diversas disposições constitucionais. Adicionalmente, propõe o Subprocurador-Geral, essencialmente, que, caso tais órgãos decidam prosseguir com a realização de pagamentos a título de honorários advocatícios, que esses valores sejam considerados na apuração do teto remuneratório constitucional, devendo a operacionalização desses pagamentos ser realizada por meio do Siape, em observância às boas práticas da Administração Pública, a fim de se evitar principalmente fraudes e pagamentos equivocados e facilitar a atuação dos mecanismos de controle. 
13.	Por motivos regimentais, o relator do feito passou a ser o Ministro Raimundo Carreiro, o qual emitiu Despacho com o seguinte teor, essencialmente (peça 69) : 
"4. Previamente à apreciação do mérito da representação por parte do Tribunal, julgo necessário chamar aos autos a Associação Nacional dos Advogados Públicos Federais - Anafe, bem como deferir o pedido de habilitação no feito formulado pelo Conselho Curador dos Honorários Advocatícios - CCHA (peça 68, de 11.7.2019) ."
14.	Mediante comunicado ao relator do feito (peça 82) , o CCHA optou por reiterar as razões já acostadas aos autos, quando da ocasião do pedido de habilitação. A argumentação da entidade pode ser resumida pelo seguinte excerto (peça 68, p. 14, destaques do original) :
"- 	 A justaposição de regimes jurídicos, que orienta o exercício profissional do Advogado Público (OAB e Regime Jurídico Único) , à luz da Constituição, garante ao Advogado Público o mesmo direito que socorre ao Advogado Privado quanto à titularidade e percepção da verba sucumbencial, nos termos da Lei - o advogado público não deixa de ser advogado pelo fato de se investir em cargo público de provimento efetivo; 
- 	Os honorários de sucumbência não compõem o subsídio constitucional do Advogado Público Federal; são verbas privadas e aleatórias que não guardam qualquer relação com o Regime Jurídico Único; 
-	Os critérios e a forma de distribuição da verba sucumbencial não apontam inconstitucionalidade de sua percepção, diante da maneira adequada com que é repartida e com a natureza institucional da Advocacia Pública Federal, estruturada em carreira; 
- 	Diante da natureza privada da verba de sucumbência, a melhor intepretação constitucional não submete sua percepção ao teto remuneratório do subsídio constitucional; 
- 	O pagamento de honorários advocatícios não representa ofensa aos princípios republicano, da impessoalidade e da supremacia do interesse público - na verdade, a percepção da verba sucumbencial implica aplicação prática do princípio da eficiência, que já produziu resultados concretos e positivos significativos para a Administração Pública."
15.	O CCHA faz referência ainda a pareceres jurídicos de notáveis - o professor Celso Antonio Bandeira de Mello (peça 68, p. 15) e o Ministro aposentado deste TCU Ubiratan Aguiar (peça 68, p. 16) . Embora essas contribuições tenham sido esmiuçadas na peça apresentada pela entidade, os pareceres propriamente ditos não constam dos autos.
16.	 Por fim, a Associação Nacional dos Advogados Públicos Federais - Anafe, a par de tecer um extenso arrazoado acerca do tema em tela (peça 83) , em que basicamente reproduz os argumentos já desenvolvidos pelas outras entidades, aduziu a perda de objeto da representação, em função da publicação da Lei 13.957/2019, que alterou a Lei de Diretrizes Orçamentárias (LDO) para a elaboração e execução da lei orçamentária de 2020. Referida norma acrescentou o seguinte dispositivo à LDO (peça 83, p. 10) : 
"Art. 102-A. Para fins de incidência do limite de que trata o inciso XI do art. 37 da Constituição, serão considerados os pagamentos efetuados a título de honorários advocatícios de sucumbência."
17.	Levando em conta todas essas contribuições, passamos agora à análise da questão.  
EXAME TÉCNICO
18.	O encaminhamento proposto pelo Ministério Público de Contas consiste, essencialmente, no sentido de não enfrentar, nestes autos, a questão da inconstitucionalidade da matéria, já que poderia levar ao alongamento das discussões sem que isso acarretasse, ao final, benefícios concretos ao erário. Ainda na linha do pensamento do Parquet, muito mais eficaz seria deixar vincado o momento em que, caso a questão da inconstitucionalidade viesse a ser confirmada pelo Supremo Tribunal Federal, os atos contrários ao entendimento desta Corte deixassem de ser "considerados de boa-fé para efeito da dispensa da reposição de quantias indevidamente recebidas, nos termos da Súmula TCU 249" (peça 66, p. 4) .
19.	Nesse ínterim, adveio julgado do Supremo Tribunal Federal acerca do assunto. A Corte Suprema, por maioria, declarou a constitucionalidade da percepção de honorários de sucumbência pelos advogados públicos e julgou parcialmente procedente o pedido formulado na ação direta para, conferindo interpretação conforme à Constituição ao art. 23 da Lei 8.906/1994, ao art. 85, § 19, da Lei 13.105/2015, e aos arts. 27 e 29 a 36 da Lei 13.327/2016, estabelecer que a somatória dos subsídios e honorários de sucumbência percebidos mensalmente pelos advogados públicos não poderá exceder ao teto dos Ministros do Supremo Tribunal Federal, conforme o que dispõe o art. 37, XI, da Constituição Federal, nos termos do voto do Ministro Alexandre de Moraes, Redator para o acórdão, vencido o Relator (ADI 6.053/DF, julgamento realizado em 24/6/2020, Relator Ministro Marco Aurélio) .
20.	A questão da constitucionalidade da percepção dos honorários e a subsunção ao teto remuneratório encontram-se, portanto, pacificadas pelo STF, cabendo assim determinação à AGU para que observe essa decisão, com dispensa de restituição dos valores acima do teto constitucional percebidos de boa-fé pelos servidores, nos termos da Súmula TCU 249. 
21.	Há outro aspecto da questão que merece atenção especial: refere-se ao processamento dessa verba. O Ministério Público de Contas entende que a operacionalização dos pagamentos dos honorários de sucumbência deve ser realizada via Siape, em observância às boas práticas da Administração Pública, a fim de se evitar principalmente fraudes e pagamentos equivocados e facilitar a atuação do controle social (peça 66, p. 5) , possibilitando ainda o controle da informação por parte dos órgãos responsáveis por esta atribuição, conforme indica o art. 3º, inciso VI do Decreto 7.724/2012. Importa observar que a análise da natureza jurídica da verba em questão está sendo sobejamente esmiuçada em sede do TC Processo 027.291/2018-9, da relatoria da Ministra Ana Arraes. No referido processo, que cuida de denúncia a respeito de possíveis irregularidades na caracterização do CCHA como entidade privada, consta já uma extensíssima e minudente análise da unidade técnica, com destaque justamente para a análise da natureza jurídica dos honorários de sucumbência. Nada obstante, é inescapável que os honorários de sucumbência devem ser incluídos no Siape, especialmente, agora, diante da decisão do STF em limitar ao teto remuneratório o somatório dos subsídios com os honorários de sucumbência. Ora, é evidente que o controle do tratamento da informação quanto à observância dessa regra se efetiva de forma mais plena com a inclusão dessa verba no Siape, conforme se depreende da leitura do art. 3º, inciso VI do Decreto 7.724/2012.    
22.	Por fim, resta abordar a questão da eventual irresignação dos advogados públicos face aos honorários de sucumbência fixados pela Justiça. No regime anterior ao advento da Lei 13.327/2016, os próprios órgãos jurisdicionados poderiam recorrer da sentença ou acórdão, buscando a majoração dos valores dos honorários advocatícios, eis que as verbas sucumbenciais eram carreadas totalmente à conta da União. No novo regime, conforme entendimento extraído do art. 29 e seguintes da Lei 13.327/2016, tem-se que esses órgãos não poderão mais recorrer pela majoração dos valores fixados pelo magistrado para os honorários sucumbenciais, eis que, não sendo mais da União as verbas sucumbenciais, não cabe mais a órgãos públicos recorrer dos valores fixados a título de honorários sucumbenciais. Essa questão foi abordada por esta unidade técnica já em sua primeira instrução, para ser concluída como segue (peça 12) :
"46. Os advogados atuantes na causa, agindo em nome próprio, por meio de peça jurídica própria, apartada dos autos principais, é que teriam legitimidade para recorrer, buscando a majoração dos honorários sucumbenciais. E esses advogados não poderiam usar a estrutura da AGU para elaborar suas peças recursais. Não poderiam usar o tempo de trabalho na AGU, os computadores da AGU, nem a sua infraestrutura física. Enfim, deveriam atuar por conta própria em busca da majoração dos honorários.
47. Constata-se, portanto, o conflito de interesses na atuação dos advogados públicos. Diante disso, a AGU deveria abster-se de praticar atos processuais em prol de interesses privados, observando seu mandamento constitucional de somente defender a União. Não haveria mais legitimidade da AGU, nesse contexto, para recorrer em face de eventual irresignação em relação aos valores fixados a título de honorários advocatícios."
 23.	Cabe observar que o Ministério Público de Contas também sugeriu que referida determinação fosse adotada por esta Corte de Contas (peça 66) . Em suma, temos que os órgãos jurisdicionados devem se abster de praticar atos processuais em prol de interesses privados, eis que não há mais legitimidade para que recorram em face de eventual irresignação em relação aos valores fixados a título de honorários advocatícios.
CONCLUSÃO
24.	Em conclusão de análise, quanto a representação promovida pelo Ministério Público junto ao Tribunal de Contas da União, visando apurar possíveis irregularidades no pagamento de honorários de sucumbência aos advogados públicos, instituído pela Lei 13.327/2016, entendeu-se que a norma encontra-se eivada de inconstitucionalidade, e que esse posicionamento deveria ficar evidenciado. Entretanto, analisando a questão, o Supremo Tribunal Federal declarou a constitucionalidade da percepção de honorários de sucumbência pelos advogados públicos e estabeleceu que a somatória dos subsídios e honorários de sucumbência percebidos mensalmente pelos advogados públicos não poderá exceder ao teto dos Ministros do Supremo Tribunal Federal (ADI 6.053/DF) . Nesse sentido, entendeu-se pertinente determinar aos jurisdicionados que procedam conforme decidido pelo STF, quanto à observância do teto remuneratório, com dispensa de restituição dos valores acima do teto constitucional anteriormente percebidos de boa-fé pelos servidores, nos termos da Súmula TCU 249, e que, adicionalmente, adotem providências atinentes à inclusão da verba no Siape e que se abstenham de agir em caso de irresignação dos advogados públicos quanto aos honorários de sucumbência fixados pelo Judiciário. 
25.	  Cabe esclarecer que a Resolução-TCU 315/2020 estabeleceu novo regramento para a elaboração de deliberações que contemplem medidas a serem tomadas pelas unidades jurisdicionadas no âmbito desta Corte de Contas. Agora, a unidade técnica instrutiva deve oportunizar aos destinatários das deliberações a apresentação de comentários sobre as propostas de determinação e/ou recomendação, solicitando, em prazo compatível, informações quanto às consequências práticas da implementação das medidas aventadas e eventuais alternativas (art. 14, caput) . Entretanto, não nos parece que se afigura ser esse o caso dos presentes autos, eis que os órgãos interessados já tiveram diversas oportunidades para se manifestar, de modo que, excepcionalmente, propugna-se pela dispensa da apresentação de comentários (art. 14, § 2º, I) .
PROPOSTA DE ENCAMINHAMENTO
26. 	Ante todo o exposto, submetem-se os autos à consideração superior com as seguintes propostas: 
a) conhecer a presente representação, conforme proposto na instrução inicial desta Especializada (peça 12) , por atender aos requisitos de admissibilidade previstos nos arts. 235 e 237, inciso VII, do Regimento Interno do TCU c/c o art. 81, inciso I, da Lei 8.443/1992, para no mérito considerá-la parcialmente procedente; 
b) com fulcro na Resolução TCU 315/2020, art. 4º, inciso I, determinar à Advocacia-Geral da União, ao Banco Central do Brasil, à Procuradoria-Geral da Fazenda Nacional e ao Conselho Curador de Honorários Advocatícios, que, no prazo de 15 dias:
b.1) limitem ao teto dos Ministros do Supremo Tribunal Federal (CF, art. 37, XI) o somatório dos subsídios e honorários de sucumbência percebidos mensalmente pelos advogados públicos, nos termos do quanto decidido pelo Supremo Tribunal Federal (ADI 6.053/DF) , com dispensa de restituição dos valores acima do teto anteriormente percebidos de boa-fé pelos servidores, nos termos da Súmula TCU 249;
b.2) a operacionalização dos pagamentos dessa verba seja realizada por meio do SIAPE, em observância às boas práticas da Administração Pública, a fim de se evitar principalmente fraudes e pagamentos equivocados e facilitar a atuação dos órgãos de controle e do controle social mediante controle da informação, com fulcro no art. 3º, inciso VI do Decreto 7.724/2012;
b.3) abstenham-se de praticar atos processuais em prol de interesses privados, eis que não há mais legitimidade para que os órgãos jurisdicionados recorram em face de eventual irresignação em relação aos valores fixados a título de honorários advocatícios, conforme entendimento extraído do art. 29 da Lei 13.327/2016;
c) encaminhar o acórdão que vier a ser proferido, acompanhado do voto e do relatório que o fundamentarem, a todos os interessados; 
d) arquivar os presentes autos, com fulcro no art. 169, inciso V do Regimento Interno do TCU.
***
4.	Após a instrução de mérito da unidade técnica, solicitei nova oitiva do MPTCU, que, mediante parecer em cota simples, endossou in totum as proposições finais da Sefip (peça 92) .
5.	Concluída a fase de instrução, a Advocacia-Geral da União apresentou memorial (peça 93) , solicitando o arquivamento do feito, por perda de objeto, em virtude dos seguintes fatos ocorridos durante a fase de instrução:
- julgamento da ADI 6.053-DF, em que o STF decidiu pela constitucionalidade do art. 85 do Código de Processo Civil e das disposições da Lei 13.327/2016, que dispõem sobre o pagamento de honorários de sucumbência a advogados públicos;
- edição da Lei 13.957/2019, que alterou a Lei de Diretrizes Orçamentárias de 2020 para incluir o art. 102-A, cujo texto prevê expressamente a inclusão dos pagamentos efetuados a título de honorários advocatícios de sucumbência para fins de incidência do limite de que trata o inciso XI do art. 37 da Constituição.
6.	Em seu memorial, a AGU alega, também, que
não prospera a sugestão da Unidade Técnica de determinação da operacionalização dos pagamentos honorários via sistema SIAPE, sendo certo que o sistema próprio e autônomo de pagamento das verbas sucumbenciais, criado pela Lei Federal n° 13.327/2016, em seus artigos 29, 30, 34 e 35, foi corroborado pelo Supremo Tribunal Federal no julgamento da ADI n° 6.053-DF; 
e que
é inadequada a pretensa vedação à interposição de recurso pela da União contra capítulo de decisão judicial que fixe montante de honorários de sucumbência, dada a reconhecida legitimidade concorrente para a postulação de honorários de advogado reconhecida pela jurisprudência do STJ e o conteúdo da garantia constitucional processual da ampla defesa;  (grifos do original) .
7.	O Superior Tribunal de Justiça, por meio de seu Diretor Geral, informou seu interesse neste processo, requerendo a habilitação de assessores jurídicos para obtenção de vista eletrônica (peça 62) .
	É o Relatório.

8.1. Marcello Terto e Silva (21.959/OAB-GO) e outros, representando Associação Nacional dos Advogados Públicos Federais - Anafe.  
8.2. Heloisa Barroso Uelze (117088/OAB-SP) e outros, representando Conselho Curador dos Honorários Advocatícios.  
8.3. Anna Dias Rodrigues (131.159/OAB-MG) e outros, representando Advocacia-geral da União.  
8.4. Juliano Ricardo de Vasconcellos Costa Couto (13.802/OAB-DF) e outros, representando Ordem dos Advogados do Brasil - Conselho Federal.
8.5 Gerardo da Silva Gomes (601.841.***-**) e outros, representando o STJ.

Subprocurador-Geral Lucas Rocha Furtado.

REPRESENTAÇÃO. AGU. CCHA. PAGAMENTO DE HONORÁRIOS DE SUCUMBÊNCIA NOS TERMOS DA LEI 13.327/2016, EM FAVOR DE ADVOGADOS PÚBLICOS QUE ATUAM EM DEFESA DOS INTERESSES DA ADMINISTRAÇÃO DIRETA E INDIRETA FEDERAL (ADVOGADOS DA UNIÃO, PROCURADORES DA FAZENDA NACIONAL, PROCURADORES FEDERAIS, PROCURADORES DO BANCO CENTRAL DO BRASIL E OCUPANTES DOS QUADROS SUPLEMENTARES EM EXTINÇÃO). MATÉRIA DECIDIDA PARCIALMENTE PELO STF NA ADI 6.053-DF. CONSTITUCIONALIDADE DO PAGAMENTO DOS HONORÁRIOS AOS ADVOGADOS PÚBLICOS. NATUREZA REMUNERATÓRIA DOS HONORÁRIOS. SUJEIÇÃO AO TETO REMUNERATÓRIO CONSTITUCIONAL. RECURSOS DE NATUREZA PÚBLICA. GESTÃO SUJEITA AOS PRINCÍPIOS DA ADMINISTRAÇÃO PÚBLICA, ESPECIALMENTE QUANTO AOS ASPECTOS DE TRANSPARÊNCIA E CONTROLE. PROCEDÊNCIA PARCIAL. DETERMINAÇÃO. FIXAÇÃO DE ENTENDIMENTOS. CIÊNCIA. 1. Conforme decidido pelo Supremo Tribunal no julgamento da ADI 6.053-DF, o pagamento de honorários de sucumbência previsto na Lei 13.327/2016 institui modelo de remuneração por performance, compatível com o regime de subsídio, visando à eficiência do serviço público, sujeito à incidência do teto remuneratório estabelecido pelo art. 37, XI, da Constituição Federal. 2. Os honorários de sucumbência pagos nos termos da Lei 13.327/2016 são recursos de natureza pública, cuja gestão submete-se aos princípios da Administração Pública, especialmente no que tange às exigências de transparência e controle. 3. É permitido à União e aos entes da administração indireta federal praticar atos processuais para assegurar a fixação dos honorários de sucumbência em valores razoáveis, com o objetivo de assegurar a efetividade do modelo remuneratório baseado no estímulo à eficiência dos servidores que atuam no patrocínio de seus interesses jurídicos.

REPRESENTAÇÃO (REPR)

Secretaria de Fiscalização de Pessoal (SEFIP).

Inicialmente, informo relatar este processo nos termos do art. 152 do Regimento Interno deste Tribunal, em sucessão ao Ministro José Múcio Monteiro, quanto este assumiu a Presidência desta Corte.
2.	Conforme visto no Relatório, a presente representação do Ministério Público de Contas foi motivada por indícios de irregularidades no pagamento de honorários de sucumbência, nos termos da Lei 13.327/2016, aos ocupantes dos cargos de Advogado da União, Procurador da Fazenda Nacional, Procurador Federal, Procurador do Banco Central do Brasil, bem como aos ocupantes dos quadros suplementares em extinção previstos no art. 46 da Medida Provisória 2.229-43, de 6 de setembro de 2001 (peça 1) .
3.	As conclusões iniciais da Secretaria de Fiscalização de Pessoal (Sefip) foram no sentido da ilegalidade do pagamento em questão, sob os argumentos de ofensa ao princípio da isonomia (por não alcançar os defensores públicos) , incompatibilidade com o regime de subsídio (que, por definição, deve ser feito em parcela única) e afronta ao regime previdenciário contributivo (em face do seu pagamento aos servidores aposentados) . 
4.	No curso da instrução, foram suscitadas outras impropriedades relacionadas ao pagamento da referida verba, a saber:
	- necessidade de sujeição do pagamento da referida verba ao teto remuneratório previsto no art. 37, inciso XI, da Constituição; 
	- necessidade de processamento no Sistema Siape do pagamento da verba de honorários de sucumbência, de modo a garantir as eventuais glosas dos valores acima do teto remuneratório constitucional, além de evitar fraudes e pagamentos equivocados, e, ainda, viabilizar os controles social e governamental dos referidos pagamentos; 
	- conflito de interesses na prática de atos processuais por advogados públicos - utilizando a estrutura da AGU e seu horário de trabalho no cargo - para majoração dos honorários de sucumbência fixados pelo Judiciário, por se tratar de patrocínio de interesse próprio, e não da União.
5.	A instrução do feito incluiu as oitivas, para exercício de contraditório, dos diversos órgãos e entidades interessados - Advocacia-Geral da União (AGU) , Conselho Federal da Ordem dos Advogados do Brasil (CF-OAB) , Banco Central do Brasil (Bacen; em defesa dos interesses dos procuradores de seu quadro funcional) , Conselho Curador dos Honorários Advocatícios (CCHA) e Associação Nacional dos Advogados Públicos Federais (Anafe) .
6.	Em suas análises, a Sefip acolheu apenas os argumentos das partes alusivos à constitucionalidade do pagamento dos honorários de sucumbência	, tendo em vista o julgamento da ADI 6.053-DF (Tribunal Pleno; redator do acórdão: Ministro Alexandre de Moraes; julg.: 22/6/2020; DJe 189, de 30/07/2020) .
7.	Ao julgar a referida ação constitucional, o E. STF deixou assente a sujeição ao teto constitucional dos honorários sucumbenciais previstos na Lei 13.327/2016, o que levou a Advocacia-Geral da União a reconsiderar sua posição de origem quanto a esse ponto, conforme registrado no memorial à peça 93.
8.	Alfim, a unidade técnica assentou a seguinte proposta de encaminhamento, endossada pelo Ministério Público de Contas em sua derradeira manifestação:
a) conhecer a presente representação, conforme proposto na instrução inicial desta Especializada (peça 12) , por atender aos requisitos de admissibilidade previstos nos arts. 235 e 237, inciso VII, do Regimento Interno do TCU c/c o art. 81, inciso I, da Lei 8.443/1992, para no mérito considerá-la parcialmente procedente; 
b) com fulcro na Resolução TCU 315/2020, art. 4º, inciso I, determinar à Advocacia-Geral da União, ao Banco Central do Brasil, à Procuradoria-Geral da Fazenda Nacional e ao Conselho Curador de Honorários Advocatícios, que, no prazo de 15 dias:
b.1) limitem ao teto dos Ministros do Supremo Tribunal Federal (CF, art. 37, XI) o somatório dos subsídios e honorários de sucumbência percebidos mensalmente pelos advogados públicos, nos termos do quanto decidido pelo Supremo Tribunal Federal (ADI 6.053/DF) , com dispensa de restituição dos valores acima do teto anteriormente percebidos de boa-fé pelos servidores, nos termos da Súmula TCU 249;
b.2) a operacionalização dos pagamentos dessa verba seja realizada por meio do SIAPE, em observância às boas práticas da Administração Pública, a fim de se evitar principalmente fraudes e pagamentos equivocados e facilitar a atuação dos órgãos de controle e do controle social mediante controle da informação, com fulcro no art. 3º, inciso VI do Decreto 7.724/2012;
b.3) abstenham-se de praticar atos processuais em prol de interesses privados, eis que não há mais legitimidade para que os órgãos jurisdicionados recorram em face de eventual irresignação em relação aos valores fixados a título de honorários advocatícios, conforme entendimento extraído do art. 29 da Lei 13.327/2016;
c) encaminhar o acórdão que vier a ser proferido, acompanhado do voto e do relatório que o fundamentarem, a todos os interessados; 
d) arquivar os presentes autos, com fulcro no art. 169, inciso V do Regimento Interno do TCU.
9.	No memorial apresentado após a fase de instrução, a AGU requereu o arquivamento do feito, por perda de objeto, em virtude do precitado julgamento da ADI 6.053-DF e, ainda, do advento da Lei 13.957/2019, que incluiu o art. 102-A na Lei de Diretrizes Orçamentárias de 2020, de modo a prever expressamente a inclusão dos pagamentos efetuados a título de honorários advocatícios de sucumbência no teto remuneratório previsto no inciso XI do art. 37 da Constituição Federal.
10.	No mesmo memorial, a AGU reiterou sua discordância das propostas complementares da Sefip de incluir os pagamentos da verba sob exame no Sistema Siape, por considerar que o STF ratificou a forma de pagamento prevista na Lei 13.327/2016; e de vedar a interposição de recursos pela União contra os pontos de fixação de honorários de sucumbência em favor de advogados públicos em decisões judiciais, alegando, em seu favor, a sua "legitimidade concorrente para a postulação de honorários de advogado reconhecida pela jurisprudência do STJ" e "a garantia constitucional processual da ampla defesa".
11.	Assentadas essas notas introdutórias, passo à análise de mérito.
12.	De plano, verifico restarem superadas as questões decididas pelo Supremo Tribunal Federal no julgamento da ADI 6.053-DF, a saber: 
	- a constitucionalidade dos dispositivos do Código Civil e da Lei 13.327/2016 que preveem o pagamento de honorários de sucumbência a advogados públicos;
	- a sujeição dessa verba ao teto remuneratório previsto no art. 37, inciso XI, da Constituição Federal.
13.	Os fundamentos da decisão do Pretório Excelso estão bem resumidos na ementa do referido julgado:
Ementa: CONSTITUCIONAL E ADMINISTRATIVO. INTERDEPENDÊNCIA E COMPLEMENTARIDADE DAS NORMAS CONSTITUCIONAIS PREVISTAS NOS ARTIGOS 37, CAPUT, XI, E 39, §§ 4º E 8º, E DAS PREVISÕES ESTABELECIDAS NO TÍTULO IV, CAPÍTULO IV, SEÇÕES II E IV, DO TEXTO CONSTITUCIONAL. POSSIBILIDADE DO RECEBIMENTO DE VERBA DE HONORÁRIOS DE SUCUMBÊNCIA POR ADVOGADOS PÚBLICOS CUMULADA COM SUBSÍDIO. NECESSIDADE DE ABSOLUTO RESPEITO AO TETO CONSTITUCIONAL DO FUNCIONALISMO PÚBLICO. 
1. A natureza constitucional dos serviços prestados pelos advogados públicos possibilita o recebimento da verba de honorários sucumbenciais, nos termos da lei. A CORTE, recentemente, assentou que "o artigo 39, § 4º, da Constituição Federal, não constitui vedação absoluta de pagamento de outras verbas além do subsídio" (ADI 4.941, Rel. Min. TEORI ZAVASCKI, Relator p/ acórdão, Min. LUIZ FUX, DJe de 7/2/2020) . 
2. Nada obstante compatível com o regime de subsídio, sobretudo quando estruturado como um modelo de remuneração por performance, com vistas à eficiência do serviço público, a possibilidade de advogados públicos perceberem verbas honorárias sucumbenciais não afasta a incidência do teto remuneratório estabelecido pelo art. 37, XI, da Constituição Federal. 
3. Ação parcialmente procedente.  (Grifei) .
14.	Cumpre assinalar que, antes mesmo dessa decisão do Supremo Tribunal Federal, a submissão ao teto constitucional do valor dos honorários de sucumbência devidos aos advogados públicos já fora positivada no art. 102-A da Lei 13.898/2019 (Lei de Diretrizes Orçamentárias - LDO - para o exercício de 2020) , nela incluído pela Lei 13.957/2019, verbis:
Art. 102-A. Para fins de incidência do limite de que trata o inciso XI do art. 37 da Constituição, serão considerados os pagamentos efetuados a título de honorários advocatícios de sucumbência.   (Incluído pela Lei nº 13.957, de 2019) 
15.	Restam, assim, duas questões a enfrentar, conforme a proposta de encaminhamento da Sefip, endossada pelo Parquet de Contas:
	a) necessidade de processamento no Sistema Siape do pagamento da verba de honorários de sucumbência, de modo a garantir as eventuais glosas dos valores acima do teto remuneratório constitucional, além de evitar fraudes e pagamentos equivocados, e, ainda, viabilizar os controles social e governamental dos referidos pagamentos (item b.2 da proposta de encaminhamento) ;
	b) conflito de interesses na prática de atos processuais por advogados públicos - utilizando a estrutura da AGU e seu horário de trabalho no cargo - para majoração dos honorários de sucumbência fixados pelo Judiciário, por se tratar de patrocínio de interesse próprio, e não da União (item b.3 da proposta da Sefip) .
16.	Quanto à primeira questão, embora considere legítima e oportuna a preocupação da unidade técnica no sentido de assegurar meios de controle e transparência no pagamento dos honorários de sucumbência, o que, no seu entender, exige seu processamento mediante o Sistema Siape, considero que os objetivos almejados pela unidade técnica não exigem tal providência. 
17.	É notório que o processamento das folhas de pagamento de diversos órgãos da Administração Pública atende aos requisitos de controle e transparência, inclusive quanto à aplicação do teto remuneratório constitucional e à publicidade dos valores pagos, sem transitar pelo Sistema Siape. É o caso, por exemplo, dos sistemas de pagamentos dos Poderes Judiciário e Legislativo e das Forças Armadas. Assim, a realização dos pagamentos dos honorários de sucumbência via Siape caracteriza-se mais como uma oportunidade de melhoria, passível de recomendação, nos termos do art. 250, inciso III, do Regimento Interno deste Tribunal.
18.	A par disso, a Lei 13.327/2016 contém dispositivos que diferenciam expressamente a sistemática de pagamento dos honorários advocatícios nela previstos da forma de pagamento dos subsídios dos advogados públicos.
19.	O art. 34 da referida lei incumbe ao Conselho Curador dos Honorários Advocatícios (CCHA) as competências de "editar normas para operacionalizar o crédito e a distribuição dos valores" dos referidos honorários (inciso I) , "fiscalizar a correta destinação" dos valores (inciso II) , gerenciar as informações "cadastrais, contábeis e financeiras necessárias à apuração, ao crédito dos valores" e "à identificação dos beneficiários" (inciso IV) e "contratar instituição financeira oficial para gerir, processar e distribuir os recursos" (inciso V) . 
20.	O art. 35 do mesmo diploma legal dispõe que os recursos dos honorários devidos aos advogados públicos não precisam transitar pela conta única do Tesouro Nacional, podendo ser creditados diretamente na instituição financeira designada pelo CCHA, observados os devidos mecanismos de gerenciamento e controle operacional, verbis:     
Art. 35. Os órgãos da administração pública federal direta, autárquica e fundacional adotarão as providências necessárias para viabilizar o crédito dos valores discriminados no art. 30 diretamente na instituição financeira mencionada no inciso V do caput do art. 34, sem necessidade de transitar pela conta única do Tesouro Nacional.
§ 1º Enquanto o disposto no caput não for operacionalmente viável, os honorários serão creditados na instituição financeira mencionada no inciso V do caput do art. 34 [Art. 34. Compete ao CCHA:   (...) V - contratar instituição financeira oficial para gerir, processar e distribuir os recursos a que se refere este Capítulo].
§ 2º Para cumprimento do disposto no § 1º, o total do produto dos honorários advocatícios será objeto de apuração e consolidação mensal e será creditado, pela administração pública federal, até o décimo quinto dia do mês subsequente, nos termos de acordo de cooperação técnica a ser firmado entre a Advocacia-Geral da União e o Ministério da Fazenda.
21.	Embora a regulamentação atualmente adotada pelo CCHA[footnoteRef:2] implique o trânsito dos valores dos honorários pela conta única do Tesouro Nacional, com seu recolhimento mediante "documentos de arrecadação oficiais" (cf parágrafo único do art. 30 da Lei 13.327/2016; in casu: GRU ou DARF) - condição operacional para o processamento dos pagamentos via Siape, conforme Decreto 2º do Decreto 99.328/99[footnoteRef:3] -, considero que esse fato administrativo não impõe, de per si, a obrigação legal ou regulamentar de incluir o processamento dos recursos em comento no Siape.  [2:  Conforme art. 21 da Portaria 4/2018-AGU/PGF, Resolução 4/2017 do CCHA, Comunicado 01/2017-CCHA ("ASSUNTO: Instruções para arrecadação dos Honorários Advocatícios a partir de janeiro de 2017. Sistema de emissão de GRUs e instruções de arrecadação.") e o próprio sítio da AGU na Internet (https://sapiens.agu.gov.br/honorarios) .]  [3:  Art. 2° Serão cadastrados no SIAPE todos os servidores civis da Administração Pública Federal direta, dos exTerritórios, das autarquias e das fundações públicas que recebam recursos à conta do Tesouro Nacional, para efeito de controle administrativo, financeiro e orçamentário pelos órgãos centrais da Administração Pública Federal, bem assim de execução da folha de pagamentos unificada e padronizada, em articulação com o Departamento do Tesouro Nacional do Ministério da Economia, Fazenda e Planejamento.] 
22.	Por outro lado, a obrigação de estabelecer mecanismos de controle e publicidade dos valores pagos aos advogados públicos a título de honorários já vem sendo atendida. Isso pode ser verificado nas peças 3  (divulgação pública individualizada dos valores dos honorários no Portal da Transparência e dos montantes repassados ao CCHA) , 9 ("relação dos beneficiários dos honorários advocatícios", referente a maio/2017, com 252 páginas, fonte: AGU) , 10 ("relação de servidores que passaram a receber acima do teto remuneratório constitucional em virtude dos honorários advocatícios", referente a maio/2017, fonte: AGU) , 11 (cópia de contracheque de servidor, discriminando o valor do subsídio e dos honorários previstos na Lei 13.327/2016, referente a outubro/2017, fonte: Portal da Transparência) . 
23.	Em consulta realizada por minha assessoria no Portal da Transparência no presente mês (outubro/2020) , foi verificado que os valores dos honorários advocatícios pagos por meio do CCHA estão sendo incluídos no cálculo do teto remuneratório previsto no art. 37, inciso XI, da Constituição Federal[footnoteRef:4].  [4:  Fonte da informação: www.portaltransparencia.gov.br; opção "Detalhamento dos Servidores Públicos"; filtros: Órgão/Entidade "40106 - Advocacia Geral da União"; Cargo/Emprego: "Advogado da União"; Recebe Honorários Advocatícios: "SIM". Exemplo colhido de abate teto: CPF ***.085.008-**, matrícula: 174****; ref.: agosto/2020.] 
24.	A única ressalva que faço quanto ao ponto em questão refere-se à divulgação do total de honorários transferidos ao CCHA, que, embora disponível ao público, está desatualizada e incompleta.  No sítio da AGU na Internet, na opção " Acesso à Informação  Prestação de Contas  Orçamento e Finanças  Honorários Advocatícios", a única informação existente, embora razoavelmente detalhada, refere-se ao exercício de 2017. Por outro lado, no Portal da Transparência, opção de pesquisa "26.707.621/0001-01 - CONSELHO CURADOR DOS HONORARIOS ADVOCATICIOS", consta apenas a informação do montante total transferido, de R$ 3.417.991.634,02, sem qualquer detalhamento (nem sobre o período de referência) .
25.	Essa falha deve ser objeto de determinação corretiva, nos termos do art. 250, inciso II, do Regimento Interno deste Tribunal, tendo em vista o "dever dos órgãos e entidades públicas [de] promover, independentemente de requerimentos, a divulgação em local de fácil acesso, no âmbito de suas competências, de informações de interesse coletivo ou geral por eles produzidas ou custodiadas", conforme disposição do art. 8º da Lei 12.527/2011 (Lei de Acesso à Informação - LAI) . Tendo em vista que se trata de recursos públicos, vejo como inafastável o dever de aderência do Governo Federal às disposições da Lei de Acesso à Informação quanto aos recursos transferidos a título de honorários nos termos da Lei 13.327/2016.
26.	Sem embargo da ressalva acima anotada, considero que os objetivos alvejados pela unidade técnica, ao propor a inclusão no Siape do pagamento dos honorários versados na Lei 13.327/2016, já são alcançados em grau razoável pelos instrumentos de processamento, controle e divulgação pública adotados no âmbito da AGU, inclusive quanto à glosa dos valores que superam o teto remuneratório constitucional.
27. 	A par dessas considerações, aduzo que a AGU, tanto na resposta à diligência formulada no início deste processo (peça 3) quanto no memorial apresentado depois de concluída a fase de instrução (peça 93) , apresentou argumentos contrários ao processamento do pagamento dos honorários sucumbenciais no Siape, com destaque para a alegação de que "os honorários advocatícios não constituem remuneração prevista no orçamento público, por este motivo não integram a folha de pagamento do SIAPE" (peça 3, pág. 3) . 
28.	Diante das ponderações até aqui assentadas, considero prejudicada a análise dessas alegações da AGU no escopo deste processo, o que não significa que este Tribunal esteja a chancelar o entendimento do órgão jurisdicionado sobre a questão. Apenas demonstro que os objetivos da determinação proposta na fase de instrução podem ser alcançados - e assim está ocorrendo - sem a obrigatoriedade de processar o pagamento dos honorários de sucumbência via Siape. 
29.	Quanto à segunda conclusão da fase instrutória, peço vênias novamente por dissentir dos pareceres. Conforme assinalado, a Sefip e o MPTCU concluem haver conflito de interesses na prática de atos processuais por advogados públicos - utilizando a estrutura da AGU e seu horário de trabalho no cargo - para majoração dos honorários de sucumbência fixados pelo Judiciário, por se tratar de patrocínio de interesse próprio, e não da União.
30.	Divirjo desse entendimento, primeiro, por considerar que o artigo 31 da Lei 13.327/2016 conduz à inequívoca conclusão de que o montante de honorários auferido e repartido entre os advogados públicos - ativos e inativos - constitui verba pública, o que legitima o interesse da União nos atos processuais destinados a assegurar que tenham justo valor. Segue-se o teor do dispositivo mencionado:
Art. 31. Os valores dos honorários devidos serão calculados segundo o tempo de efetivo exercício no cargo, para os ativos, e pelo tempo de aposentadoria, para os inativos, com efeitos financeiros a contar da publicação desta Lei, obtidos pelo rateio nas seguintes proporções:      (Vide ADI 6053) 
I - para os ativos, 50% (cinquenta por cento) de uma cota-parte após o primeiro ano de efetivo exercício, crescente na proporção de 25 (vinte e cinco) pontos percentuais após completar cada um dos 2 (dois) anos seguintes;
II - para os inativos, 100% (cem por cento) de uma cota-parte durante o primeiro ano de aposentadoria, decrescente à proporção de 7 (sete) pontos percentuais a cada um dos 9 (nove) anos seguintes, mantendo-se o percentual fixo e permanente até a data de cessação da aposentadoria.
§ 1º O rateio será feito sem distinção de cargo, carreira e órgão ou entidade de lotação. 
§ 2º Para os fins deste artigo, o tempo de exercício efetivo será contado como o tempo decorrido em qualquer um dos cargos de que trata este Capítulo, desde que não haja quebra de continuidade com a mudança de cargo. (Grifei) .
31.	Como se vê, o artigo descrito, ao definir que os aposentados também fazem jus ao rateio desses honorários, torna evidente que se trata de verba paga pela União, pois os proventos de aposentadoria não decorrem diretamente do vínculo laboral, mas de uma obrigação previdenciária estatutária. A aposentadoria extingue o vínculo jurídico do indivíduo com a Administração Pública, restando apenas uma relação previdenciária. Ora, se o direito à participação no rateio dos honorários é garantido aos servidores aposentados, trata-se de um direito previdenciário, cujo pagamento é obrigação da União.  
32.	Outrossim, resta igualmente claro que o pagamento da verba em questão, no caso dos servidores ativos, vincula-se ao exercício do cargo público, sem distinção de carreira, órgão ou entidade de lotação. Por isso, não identifico defesa de interesse próprio individual na prática de ato processual por um advogado público quando, por exemplo, recorre contra uma decisão judicial que tenha estipulado honorários advocatícios em valores irrisórios. O postulante, assim, não atua em defesa de interesse próprio, mas do direito vinculado ao conjunto de cargos públicos listados na Lei 13.327/2016.  Essa é a segunda razão da minha divergência.
33.	O terceiro e principal argumento que trago ao ponto em debate é que o interesse da União na prática de atos processuais para assegurar o justo valor dos honorários de sucumbência devidos aos seus servidores advogados legitima-se no próprio objetivo do modelo remuneratório implantado com a Lei 13.327/2016. 
34.	Conforme o entendimento do Supremo Tribunal Federal assentado no julgamento da ADI 6.053/DF, o pagamento de honorários de sucumbência aos advogados públicos que atuam na defesa dos interesses da União insere-se em um modelo de "remuneração por performance, visando à eficiência do serviço público". 
35.	Como decorrência lógica dessa dicção exsurge o interesse público secundário da União em garantir que esse modelo remuneratório não seja desvirtuado por eventuais decisões judiciais que fixem honorários em níveis excessivamente módicos. Em outras palavras, é interesse da União que os honorários de sucumbência sejam fixados em valores razoáveis para assegurar a efetividade do modelo remuneratório baseado no estímulo à eficiência dos servidores que atuam no patrocínio de seus interesses jurídicos. 
36.	Em vista disso, deixo de acolher a determinação descrita no subitem b.3 da proposta da unidade técnica.
37.	Conforme visto até aqui, as razões expendidas neste Voto conduzem ao não acolhimento das determinações propostas nos pareceres. 
38.	Todavia, considero oportuno, para fins pedagógicos e de segurança jurídica, que este Tribunal deixe expressos os entendimentos que defluem deste processo, salientando, inclusive, a dicção esposada pelo E. STF acerca do tema.
39.	Para finalizar, registro que a Ministra Ana Arraes é relatora do TC Processo 027.291/2018-9, referente à denúncia de possíveis irregularidades na caracterização do CCHA como entidade privada. As análises empreendidas no referido processo concentram-se na natureza jurídica do CCHA, que, no silêncio da Lei 13.327/2016, foi definido pela Advocacia-Geral da União como entidade privada (Portaria AGU 276/2017, peça 41, p. 22, do TC Processo 027.291/2018-9) , a despeito de, nos termos da própria lei (art. 33) , ser "vinculado" àquele órgão público e utilizar seu "auxílio técnico" e "apoio administrativo", além de gerir verbas públicas. A exegese adotada pela AGU ensejou diversas discussões relacionadas à aderência do CCHA aos ditames da Administração Pública, devidamente enfrentadas naquele processo.
40.	O TC Processo 027.291/2018-9 foi incluído na pauta da Sessão Plenária de 2/9/2020, quando, em face da sua conexão com o feito presente, formulei pedido de vista. Após a leitura do voto disponibilizado pela Ministra Ana Arraes, verifico que S. Exa. excluiu do escopo daquele processo a questão da sujeição ao teto constitucional da verba de honorários prevista na Lei 13.327/2016, exatamente por estar sendo analisada também aqui, nesta Representação. Dito isso, considero que o acórdão aqui proposto não colide com a deliberação apresentada pela Ministra Ana Arraes.
	Do exposto, VOTO por que seja aprovado o Acórdão que ora submeto a este Colegiado.
TCU, Sala das Sessões Ministro Luciano Brandão Alves de Souza, em 24 de fevereiro de 2021.
RAIMUNDO CARREIRO 
Relator

Manifesto, no essencial, concordância quanto às percucientes conclusões do eminente Relator, Ministro Raimundo Carreiro nos presentes autos. Apresento, em acréscimo, algumas considerações quanto à natureza dos honorários advocatícios de sucumbência instituídos pela Lei 13.327/2016.
A discussão acerca dos honorários envolveu, basicamente, três questões, a saber:
2.1. se a verba tem natureza pública ou privada, o que traz, por consequência, a submissão ao regime jurídico correspondente;
2.2. se a verba tem natureza remuneratória ou não remuneratória, o que acarreta a submissão, ou não, ao teto do serviço público (CRFB, art. 37, inciso XI) ;
2.3. se a verba tem natureza orçamentária ou extraorçamentária.
Com relação às duas primeiras questões, penso que natureza remuneratória e pública da verba está relativamente consolidada, razão pela qual acompanho os entendimentos do Relator quanto a esses pontos, tendo em vista a manifestação do Supremo Tribunal Federal no sentido de que a somatória dos subsídios e honorários de sucumbência percebidos mensalmente pelos advogados públicos não poderá exceder ao teto dos Ministros daquela Corte, bem como o disposto na Lei de Diretrizes Orçamentárias - LDO para 2020 (Lei 13.898/2019) , também limitando o pagamento dessa verba ao teto remuneratório constitucional, como bem ressaltou o Relator.
Com relação à terceira questão, natureza orçamentária ou extraorçamentária da verba e, por conseguinte, dos pagamentos dela advindos, penso ser pertinente a fixação de entendimento por parte desta Corte, em acréscimo aos já propostos pelo Relator.
Nesse contexto, rememoro este Colegiado acerca do entendimento apresentado pela Secretaria de Macroavaliação Governamental (Semag) no relatório que acompanhou o Acórdão 344/2019-TCU-Plenário. Conforme registrou aquela unidade especializada, os honorários advocatícios de sucumbência têm recebido, desde a vigência da Lei 13.327/2016, tratamento extraorçamentário, não compondo, por conseguinte, a Lei Orçamentária Anual. Como bem explicou a Semag naquela ocasião, na operacionalização dessa verba, "há uma mera transferência de recursos da Conta Única da União para o CCHA, sem que ocorram os estágios da despesa pública, elencados na Lei 4.320/1964. Em última análise, não está se considerando tal dispêndio como uma despesa da União".
Ressalto, em complemento, a relevância de fixarmos esse entendimento. Nesse contexto, a Semag enfatiza as inúmeras implicações desse tratamento extraorçamentário, inclusive no que se refere "a não contabilização da despesa para fins de observância do Teto de Gastos, instituído pela EC 95/2016", denominado Novo Regime Fiscal, o qual estabeleceu, no âmbito dos Orçamentos Fiscal e da Seguridade Social, limites individualizados por vinte exercícios financeiros para as despesas primárias do Poder Executivo; do Poder Judiciário; do Poder Legislativo; do Ministério Público da União; e da Defensoria Pública da União. 
Em face dessas considerações, pugno por firmar o entendimento de que os honorários advocatícios de sucumbência têm natureza extraorçamentária, cujos desembolsos não caracterizam despesa pública orçamentária para fins de observância do Teto de Gastos, instituído pela EC 95/2016.
Corrobora essa conclusão o disposto no art. 35 da Lei 13.327/2016, segundo o qual os recursos dos honorários devidos aos advogados públicos não precisam transitar pela conta única do Tesouro Nacional, podendo ser creditados diretamente na instituição financeira designada pelo CCHA
TCU, Sala das Sessões Ministro Luciano Brandão Alves de Souza, em 24 de fevereiro de 2021.
BRUNO DANTAS
Revisor